【裁判字號】    98,上,216
【裁判日期】    981020
【裁判案由】    侵權行為損害賠償
【裁判全文】
臺灣高等法院民事判決                   98年度上字第216號
上  訴  人  臺北汽車客運股份有限公司
法定代理人  乙○○
上  訴  人  丁○○
共      同
訴訟代理人  湯明亮律師
複 代理 人  周明榮律師
被 上訴 人  甲○○
訴訟代理人  鄧翊鴻律師
上列當事人間請求侵權行為損害賠償事件，上訴人對於中華民國
97年12月17日臺灣臺北地方法院96年度重訴字第1658號第一審判
決提起上訴，經本院於98年10月6日言詞辯論終結，玆判決如下
：
    主      文
原判決關於命上訴人給付超過應連帶給付被上訴人新台幣貳佰肆
拾貳萬捌仟玖佰拾壹元，及上訴人丁○○自民國96年5月7日起，
上訴人臺北汽車客運股份有限公司自民國96年10月23日起，均至
清償之日止，按週年利率5%計算之利息部分，暨該部分假執行之
宣告，並除確定部分外訴訟費用之裁判均廢棄。
上開廢棄部分，被上訴人於第一審之訴及假執行之聲請駁回。
其餘上訴駁回。
第一、二審訴訟費用，除確定部分外，由被上訴人負擔十分之三
，餘由上訴人連帶負擔。
    事實及理由
一、本件被上訴人主張：上訴人丁○○為上訴人臺北汽車客運股
    份有限公司（下稱臺北客運公司）所僱用之司機，負責駕駛
    營業用大客車，於民國95年12月1日上午9時55分，駕駛該公
    司車號FS-878號大客車，沿台北市○○街由西往東方向行駛
    ，行經漢口街與重慶南路交叉路口欲右轉時，適伊亦沿漢口
    街同方向徒步行走於行人穿越道欲穿越重慶南路，上訴人丁
    ○○本應注意汽車行經行人穿越道前應減速慢行，且遇有行
    人穿越時，無論有無交通警察指揮或號誌指示，均應暫停讓
    行人先行通過，依當時路況、視距，並無不能注意之情事，
    竟疏未注意，且未減速慢行讓伊先行通過，因而將伊撞擊倒
    地，受有骨盆腔骨折、內髂動脈血管受傷、陰道撕裂傷等重
    傷，伊經多次手術，現仍有神經受損、脊椎彎曲、血栓等症
    狀，且雙腳無法行走，須進行長期復健治療。上訴人丁○○
    前開不法行為侵害伊之身體及健康權利，自應負侵權行為之
    損害賠償責任。上訴人臺北客運公司為上訴人丁○○之僱用
    人，亦應就上訴人丁○○執行職務不法侵害伊權利之行為，
    負連帶賠償責任等語，爰依侵權行為法則，求為命被上訴人
    連帶給付伊所受醫療費用、看護費用、交通費用、薪資損失
    、勞動能力減損及精神慰撫金等損害共新台幣（下同）351
    萬1165元，及上訴人丁○○自96年4月27日起、上訴人臺北
    客運公司自同年10月23日起，均至清償日止按年息5%計算之
    利息之判決。（原審判決准予被上訴人上開金額部分之請求
    ，另駁回被上訴人請求其住院期間所支出醫療費用13萬9970
    元部分，未經被上訴人聲明不服，已經確定）並對於上訴人
    之上訴，答辯聲明：上訴駁回。
二、上訴人則以：上訴人丁○○已注意路口之行人穿越道上無任
    何行人穿越後始為右轉，就本件事故之發生並無過失，伊對
    於被上訴人所受損害，自不必負連帶賠償責任。縱令伊應負
    連帶賠償責任，被上訴人於住院期間固有全日看護照顧之需
    要，惟出院後進行復健期間，則無必要，且被上訴人之母於
    本院審理時，證稱僅上訴人出院後1至2個月間須看護，故被
    上訴人至多僅得請求住院期間33日全日看護及出院後2個月
    半日看護之費用，其請求全部復建期間之看護費用，自屬無
    據。又被上訴人於39日住院期間，僅1次來回醫院，只可請
    求1次來回計程車資，加上出院後得請求回診30次共31次之
    計程車資，逾此部分之請求，亦屬無據。再者，依被上訴人
    之存款往來明細表並不足以證明其於本件事故發生前有從事
    工作並領有薪資，其請求薪資損失應屬無據。即使依被上訴
    人95年度薪資所得計算，其平均每月薪資為1萬3933元，其
    主張以每月平均薪資2萬2977元計算薪資損失，仍不足採。
    又被上訴人於其復健期間之中後9個月僅減少30%之工作能力
    ，非完全無法工作，其請求上開期間完全不能工作之損失，
    亦不合理。又被上訴人經臺大醫院鑑定認為其勞動能力減損
    比例僅20%，其主張減少勞動能力30%，與事實不符。上訴人
    丁○○為國中畢業，並無任何財產，職業為公車司機，而被
    上訴人受傷後，應已康復，斟酌上開情事及被上訴人身分地
    位與經濟狀況等關係，其請求慰撫金應以10萬元為適當等語
    ，資為抗辯。並對於原判決提起上訴，聲明：(一)原判決不利
    上訴人部分廢棄。(二)上開廢棄部分，被上訴人在第一審之訴
    及假執行之聲請均駁回。
三、兩造不爭執事項：
  (一)上訴人丁○○為上訴人臺北客運公司僱用之司機，負責駕駛
    該公司營業用大客車，於95年12月1日上午9時55分，駕駛該
    公司車號FS-878號大客車，沿台北市○○街由西往東方向行
    駛，行經漢口街與重慶南路交叉路口欲右轉重慶南路時，撞
    擊正沿漢口街由同方向徒步行走行人穿越道穿越重慶南路之
    被上訴人，致被上訴人因而受有骨盆腔骨折、內髂動脈血管
    受傷、陰道撕裂傷等傷害。
  (二)被上訴人已領取汽車強制責任保險金共31萬3193元（即訴外
    人泰安產物保險股份有限公司部分8萬403元及23萬2790元）
    。
  (三)被上訴人出院後支出回診醫療費用9540元、住院期間（33日
    ）看護費用6萬6000元。
四、玆就兩造爭執之事項，分別判斷如下：
  (一)關於上訴人應否負連帶賠償責任部分：就此，被上訴人主張
    上訴人丁○○於刑事審理程序中自認過失撞及被上訴人，致
    被上訴人受到重傷，可見上訴人丁○○確有過失等語，上訴
    人則辯稱上訴人丁○○已注意路口之行人穿越道上無任何行
    人穿越後方右轉，其並無過失等語。按汽車、機車或其他非
    依軌道行駛之動力車輛，在使用中加損害於他人者，駕駛人
    應賠償因此所生之損害。但於防止損害之發生，已盡相當之
    注意者，不在此限。受僱人因執行職務，不法侵害他人之權
    利者，由僱用人與行為人連帶負損害賠償責任。民法第191
    條之2、第188條第1項前段分別定有明文。是受僱駕駛汽車
    之人於使用汽車中加損害於他人者，除能證明於防止損害之
    發生，已盡相當之注意者外，即應就他人之損害，與僱用人
    負連帶賠償責任。本件上訴人駕駛車輛行經前開路口欲右轉
    時，撞及同方向徒步行走行人穿越道之被上訴人，致被上訴
    人受有傷害，為兩造所不爭，上訴人丁○○雖辯稱其已注意
    路口並無行人穿越後始為右轉云云，但未提出任何證據以實
    其說，依前開規定，上訴人丁○○自應就被上訴人所受傷害
    ，負損害賠償責任。又上訴人丁○○為上訴人臺北客運公司
    之受僱人，於執行職務中不法侵害被上訴人之身體、健康權
    利，上訴人臺北客運公司自應就被害人即被上訴人所受之損
    害，負連帶賠償責任。
  (二)關於被上訴人所受損害之金額部分：按不法侵害他人之身體
    或健康者，對於被害人因此喪失或減少勞動能力或增加生活
    上之需要時，應負損害賠償責任，不法侵害他人之身體、健
    康者，被害人雖非財產上之損害，亦得請求賠償相當之金額
    ，民法第193條第1項、第195條第1項分別定有明文。茲就被
    上訴人因本件車禍所受損害之金額，分別說明如下：
  1.住院期間看護費用：被上訴人支出6萬6000元，為兩造所不
    爭執。
  2.出院後在家看護費用：被上訴人主張其出院後進行復健之前
    9個月，因下肢無力及疼痛等因素，無法從事任何工作，仍
    須家人全日看護，該期間相當於僱傭專人看護之費用每日以
    2千元計，共須54萬元（2000元*30*9＝54萬元）。上訴人則
    辯稱被上訴人出院後進行復健期間並無全日看護之必要，且
    其母已於本院自承僅被上訴人出院後1至2個月間須看護，被
    上訴人至多僅得請求出院後2個月依半日1200元計算之看護
    費用7萬2000元等語。查本院囑託臺大醫院就被上訴人病況
    等進行鑑定，該院於98年7月14日以校附醫祕字第098090280
    4號函覆本院其鑑定結果：「(一)吳女士出院（96年1 月8日）
    後前9個月仍有明顯下肢肌力不足與功能障礙，無法獨立行
    動，應需半日他人照護，目前照護費用約新台幣1200 元整
    （每半日），期間為9個月。」固有該醫院函文可參（見本
    院卷，50頁），然被上訴人出院2個月後，已不需照顧，已
    據被上訴人之母丙○○於本院審理時證述在卷（見本院卷，
    61頁），故上訴人抗辯被上訴人僅於出院後2個月內期間，
    均應依半日照顧費用計算被上訴人之損失，應屬可採。則被
    上訴人得請求上訴人連帶賠償之看護費用，為7萬2000元（
    1200元*30 *2＝7萬2000元）。
  3.增加生活上需要（即交通費用）：就此，被上訴人主張其於
    住院期間39日及回診30次時均須以計程車代步，其支出此費
    用，亦為本件事故所增加之生活上必要費用，以被上訴人住
    家至醫院間單程平均車資90元計算，此部分費用計1萬2420
    元等語，提出計程車收據5紙（見原審卷，143至144頁）為
    證。上訴人則辯稱被上訴人於39日住院期間，僅得請求1次
    來回計程車資180元，而不得請求39次之來回計程車資，故
    其僅得請求回診30次計程車資5400元，其請求此部分費用1
    萬2420元，並無依據等語。按被上訴人於住院期間，並無需
    往返醫院與家中，故被上訴人得主張者僅為一次來回之車資
    損失，加上回診30次來回之車資，共5580元（180元*31＝55
    80元），逾此金額，難認係被上訴人因本件車禍之損失。
  4.住院期間薪資損失：就此，被上訴人主張其於本件事故發生
    前半年即95年7月至12月間，共受有13萬7860元之薪資，平
    均每月薪資為2萬2977元、每日平均薪資766元（元以下四捨
    五入），則其住院期間39日薪資損失為2萬9874元（766元*3
    9＝2萬9874元）。上訴人則辯稱依被上訴人95年度各類所得
    資料清單所示，其於95年度薪資所得共16萬7195元，平均每
    月薪資為1萬3933元，每日為464元等語。查被上訴人主張其
    於劉毅英文補習班工作，本件事故發生前半年即95年7月至
    12月間，共領取13萬7860元薪資之事實，業據被上訴人提出
    由該補習班職員楊青於每月月初、月中轉帳之華南銀行存款
    往來明細表為證（見原審卷，145頁、146頁，原證9），又
    依被上訴人於原審所提出財政部臺灣省中區國稅局95年度綜
    合所得稅各類所得資料清單，被上訴人95年度之年度所得為
    16萬7195元（見原審卷，第165頁），與毅志文理補習班之
    薪資證明所載95年度所得相符（見原審卷，第166頁），可
    認為該毅志文理補習班及學習文理補習班與劉毅英文補習班
    實為同一補習班，僅名稱不同而已，是被上訴人主張其於劉
    毅英文補習班工作，自屬可信。又上開綜合所得稅各類所得
    資料清單之所得資料，僅係供課徵所得稅用之薪資額，與被
    上訴人實際取得之報酬（例如包含加班費用、各項津貼等）
    未必相同，而計算被上訴人薪資損失應以其實際可取得而未
    取得之報酬為準，而非課稅之薪資額，是被上訴人主張其於
    本件車禍發生前6個月之平均收入為每月2萬2977元（13萬78
    60元/6＝2萬2977元，元以下四捨五入），每日為766元（2
    萬2977元/30＝766元），自屬可採。從而被上訴人住院39日
    之薪資損失應為2萬9874元（766元*39＝2萬9874元），應為
    可採。
  5.復建期間（96年1月8日至97年7月7日）之薪資損失：就此，
    被上訴人主張其復健期間為18個月（96年1月8日至97年7月7
    日），薪資損失為41萬3586元等語。上訴人則抗辯依台大醫
    院97年8月19日校附醫祕字第0970002143號函所示，被上訴
    人於其復健期間之18個月中，後9個月（即第9至18個月）僅
    減少30%之工作能力，仍可工作，而非無法工作，故其請求
    上開期間全部之工作損失，顯屬無據等語。查被上訴人出院
    後1至9個月復建期間無法工作，為兩造所不爭，故此期間被
    上訴人減少薪資收入之損失為20萬6793元（2萬2977元*9＝
    20萬6793元）。又出院後9個月至18個月之復建期間，仍顯
    現髖部肌力不足現象，97年3月19日殘障鑑定時顯示髖關節
    屈肌肌力4分，伸肌肌力3分，殘障鑑定屬輕度殘障，其減少
    勞動能力為30%至35%間，雖有臺大醫院於97年8月19日以校
    附醫秘字第0970002143號函覆原審之鑑定意見可參（見原審
    卷，131頁），然被上訴人原係從事勞力工作，前開殘障情
    形，對其工作能力影響更大，且於此期間（出院後9至18個
    月）被上訴人仍須進行復健，無法全力投入工作，亦無證據
    證明有只需原工作能力60%至65%（即減少30%至35%）之工作
    可供被上訴人從事而取得相當於原工作60%至65%之報酬，事
    實上於此期間被上訴人並無工作，並據證人丙○○證述在卷
    （見本院卷，61頁），故被上訴人於此期間之薪資損失，亦
    為其所受損害，應屬可採，上訴人抗辯應依減少30%之程度
    計算被上訴人減少薪資之損失，均難贊同。從而被上訴人主
    張此期間減少勞動能力之損失，於20萬6793元（2萬2977元
    ×9＝20萬6793元）範圍內為可採，逾此金額，則非可採。
    是被上訴人於復建期間薪資之損失，為41萬3586元（20萬
    6793 元+20萬6793元＝41萬3586元）。
  6.97年7月8日以後減少勞動能力之損失：就此，被上訴人主張
    應依減少勞動能力30%之程度計算，上訴人則抗辯應依減少
    勞動能力20%之程度計算。查原審囑託臺大醫院就被上訴人
    工作能力減損比例進行鑑定，該院於97年8月19日以校附醫
    秘字第0970002143號函覆原審鑑定結果：認為被上訴人工作
    能力喪失應為永久性，減損比例估計為20-30%，惟需於出院
    後2年左右（98年1月）再作殘障鑑定以作為最後決定較為妥
    當，有該函附卷可稽（見原審卷，131頁）。經本院再囑託
    該醫院為進一步鑑定，該院於98年7月14日以校附醫祕字第
    0980902804號函覆本院其鑑定結果：「．．(二)吳女士之工作
    能力喪失估計為永久性，減損比率約為20% 。」（見本院卷
    ，50頁），參以被上訴人之母即證人丙○○於本院時證稱被
    上訴人已可以去找工作，但因受傷所以找不到工作等語（見
    本院卷，61頁），應認前開醫院鑑定被上訴人所減少之勞動
    能力為20%，堪可採信。查被上訴人為73年8月9日出生，至
    97年7月8日止之年齡為23歲11個月。以被上訴人主張60歲退
    休計算，被上訴人得工作之期間為36年又1個月，約36.08年
    。又被上訴人每月收入平均為2萬2977元，已如前述，每年
    收入為27萬5724元（2萬2977元×12＝27萬5724元），因此
    ，被上訴人將來36.08年可請求之薪資，依霍夫曼式扣除中
    間利息後，現在一次請求之金額為577萬5321元，以被上訴
    人減少之勞動能力程度為減少20%計算，其所減少之薪資收
    入為115萬5064元（577萬5321元*20%＝115萬5064元）。
  7.非財產上賠償：查被上訴人為淡江大學畢業，事發當時名下
    無財產，上訴人丁○○則為國中畢業，現職司機，名下亦無
    不動產等，業經兩造分別陳明在卷。本院審酌被上訴人正值
    青春年華之際受此重傷，除要面對身體之疼痛與長期之復健
    外，其所衍生之後遺症及心理上創傷，亦必重大。上訴人丁
    ○○收入並非豐厚，上訴人臺北客運公司則為資本額1億890
    0萬元之公司等兩造教育程度、社會地位、經濟狀況及被上
    訴人精神上所受損害程度等情形，認被上訴人主張受有100
    萬元之非財產上損害，應屬合理。
  (三)關於被上訴人得請求上訴人連帶賠償之金額部分：依前開(二)
    所述，被上訴人因本件車禍所受之損害金額共274萬2104元
    （即住院期間看護費用6萬6000元、出院後在家看護費用7萬
    2000元、增加生活上需要之費用5580元、住院期間薪資損失
    2萬9874元、復建期間41萬3586元、將來減少勞動能力之損
    失115萬5064元與非財產上損害100萬元），扣除兩造所不爭
    被上訴人已領取之汽車強制責任保險金31萬3193元，被上訴
    人得請求上訴人連帶賠償之金額為242萬8911元（274萬2104
    元-31萬3193元＝242萬8911元）及法定遲延利息。
五、綜上所述，被上訴人本於侵權行為之法律關係，請求上訴人
    連帶給付242萬8911元，及上訴人丁○○自96年5月7日（附
    帶民事訴訟起訴狀寄存送達第11日）起、上訴人臺北汽車客
    運股份有限公司自96年10月23日起（附帶民事訴訟起訴狀繕
    本送達翌日），均至清償之日止，按週年利率5%計算之利息
    ，為有理由，應予准許。逾此所為請求，為無理由，應予駁
    回。原審就超過上開應准許部分，為上訴人敗訴判決，並為
    假執行之宣告，自有未洽。上訴意旨就此部分指摘原判決不
    當，求予廢棄改判，為有理由，應由本院將原判決此部分廢
    棄，並駁回被上訴人於原審之訴及假執行之聲請。至於上開
    應准許部分，原審判命上訴人連帶給付，並為假執行之宣告
    ，核無違誤，上訴意旨，就此部分指摘原判決不當，聲明廢
    棄，為無理由，應駁回其上訴。
六、據上論結，本件上訴為一部有理由，一部無理由。依民事訴
    訟法第450條、第449條第1項、第79條，判決如主文。
中    華    民    國    98    年    10    月    20    日
                    民事第七庭
                        審判長法  官  鄭三源
                              法  官  邱  琦
                              法  官  呂太郎
正本係照原本作成。
上訴人如不服本判決，應於收受送達後20日內向本院提出上訴書
狀，其未表明上訴理由者，應於提出上訴後20日內向本院補提理
由書狀（均須按他造當事人之人數附繕本）上訴時應提出委任律
師或具有律師資格之人之委任狀；委任有律師資格者，另應附具
律師資格證書及釋明委任人與受任人有民事訴訟法第466條之1第
1項但書或第2項（詳附註）所定關係之釋明文書影本。
中    華    民    國    98    年    10    月    22    日
                              書記官  黃千鶴
附註：
民事訴訟法第466條之1（第1項、第2項）：
對於第二審判決上訴，上訴人應委任律師為訴訟代理人。但上訴
人或其他法定代理人具有律師資格者，不在此限。
上訴人之配偶、三親等內之血親、二親等內之姻親，或上訴人為
法人、中央或地方機關時，其所屬專任人員具有律師資格並經法
院認為適當者，亦得為第三審訴訟代理人。


司法院資訊處製作；財團法人民間司法改革基金會備份。
